臺灣高等法院臺中分院刑事判決　　　　　　　　　九十二年度上訴字第二二四八號
　　上　訴　人　臺灣彰化地方法院檢察署檢察官
　　被　　　告　丁○○
　　選任辯護人　鄭照誠
右上訴人因被告違反電業法案件，不服臺灣彰化地方法院九十一年度訴字第一○○九
號中華民國九十二年九月十七日第一審判決（起訴案號：臺灣彰化地方法院檢察署九
十一年度偵字第四五五一號），提起上訴，本院判決如左：
    主      文
上訴駁回。
    理      由
一、公訴意旨略以：被告丁○○自民國（下同）九十年三月一日起向戊○○（另為不
    起訴處分）承租座落於彰化縣芳苑鄉○○段五二一之九號之土地，其為節省電費
    支出，竟基於為自己不法所有之概括犯意，在九十年十一月至十二月間之某時點
    ，擅將該處使用之電錶（錶號00000000號）改動，以在電錶之電壓線圈
    出線頭串接電子零件之方式，使該電錶之圓盤轉動速度減慢、計量失準，進而達
    成竊電之目的。嗣於九十一年五月三十日十一時許，為彰化縣警察局二林分局員
    警配合臺灣電力公司員工前往該處查獲，並追償所竊之電費新臺幣（下同）十一
    萬五千七百六十四元，而認其連續犯有電業法第一百零六條第三款之竊電罪嫌云
    云。
二、按犯罪事實應依證據認定之，無證據不得推定其犯罪事實；又不能證明被告犯罪
    者，應諭知無罪之判決，刑事訴訟法第一百五十四條第二項、第三百零一條第一
    項分別定有明文。又犯罪事實之認定，應憑真實之證據，倘證據是否真實尚欠明
    確，自難以擬制推測之方法，為其判斷之基礎；而認定犯罪事實之證據係指足以
    認定被告確有犯罪行為之積極證據而言，該項證據自須適合於被告犯罪事實之認
    定，始得採為斷罪資料，最高法院著有五十三年臺上字第六五六號、二十九年上
    字第三一○五號判例。且刑事訴訟上證明之資料，無論其為直接或間接證據，均
    須達於通常一般之人均不致有所懷疑，而得確信其為真實之程度，始得據為有罪
    之認定，若其關於被告是否犯罪之證明未能達此程度，而有合理懷疑之存在，致
    使無從形成有罪之確信，根據「罪證有疑，利於被告」之證據法則，即不得遽為
    不利被告之認定，亦有最高法院七十六年度臺上字第四九八六號判例可稽。其以
  情況證據（即間接證據）斷罪時，尤須基於該證據在直接關係上所可證明之他項
    情況事實，本乎推理作用足以確證被告有罪，方為合法，不得徒憑主觀上之推想
    ，將一般經驗上有利被告之其他合理情況逕予排除，此觀諸最高法院三十二年上
    字第六十七號判例意旨亦甚彰明。
三、公訴意旨認被告連續犯有電業法第一百零六條第三款之竊電罪嫌，係以：被告自
    九十年三月一日起即租用上址營業，並使用電視、電燈、冷氣等電氣用品，電費
    單是戊○○交給被告，被告再向另一承租人甲○係採六、四比例分擔電費，並由
    被告到隔壁之便利商店繳費等情，業據被告自承不諱，核與戊○○、甲○所陳內
    容相符，是對於該電錶紀錄之電費增、減最為清楚之人應首推被告。次查，系爭
    電錶，在九十年七、八月份及九、十月份（二個月統計一次）的用電度數分別為
    一千二百五十一度及一千零八十九度，而在九十年十一、十二月、九十一年一、
    二月與三、四月之用電度數則分別為五百二十二度、五百零八度及六百三十七度
    ，有該電錶之用電度數之查詢資料及追償電費計算單附卷以供佐證，顯示系爭電
    錶應是在九十年十一月至十二月間遭人改動，其電費也由原先之每一期（二個月
  ）三千多元減少至一千多元；惟甲○係自九十年十二月十日後，始於上址營業，
    所耗之電力依戊○○所供陳，雖較少於被告，但整體而言，該處電力消費應會增
    加，詎料自該錶抄得用電度數竟會不增反減，被告既負責繳交電費及向甲○收取
    該電費之十分之四，對此變化委難辯稱毫不知情，被告竟辯稱不知電錶被改動云
    云，實不足採信。末查，被告曾反對甲○以另行裝設之分電錶所記之電費分擔，
    並堅持要以四、六分擔之方式繳付電費一節，業據彭秀玉於警局詢問時陳稱明確
    ；再佐以被告在該處係使用耗電量較大之電氣用品，其欲藉改動電錶減省電費之
    動機應係最為強烈。此外，有臺灣電力公司用電實地調查書一份及現場照片六幀
    、房屋租賃契約附卷可稽，而認被告罪嫌應堪認定等為其論據。另檢察官上訴意
    旨略以：系爭電錶應是在九十年十一月至十二月間遭人改動，而該段期間僅被告
    向戊○○租用坐落彰化縣芳苑鄉○○段五二一之九號土地上之檳榔攤，並由被告
    負責支付上開地點之電費，是本件雖屋主戊○○及另一人甲○在後來可能因改動
    電錶而獲利，然本案案發之時，厥以被告所得利益最大，其所涉之犯罪嫌疑亦最
    為重大。而被告雖自九十年三月一日起即租用上址營業，然尚不得以系爭電錶非
    在被告租賃之初即遭更動，及被告係一賣檳榔之女子，無竊電之技術，而為其無
    罪之論據。綜上被告雖矢口否認涉犯本案，然其動機明顯，獲利可觀，應能推認
    系爭電錶是被告所改動等語。訊據被告丁○○固承認向戊○○承租用上址經營檳
    榔攤，惟堅決否認有何竊盜犯行，辯稱：不知是何人改動電錶，也不知有竊電的
    情形存在等語。
四、本院查：
  (一)公訴人以證人丙○○即臺灣電力公司員工證稱：系爭電錶在九十年九月前是一千
    多度，而在九十年十月後就減為五百多度，電費由三千多元減至一千多元等語，
    並提出該電錶之用電度數之查詢資料及追償電費計算單以供佐證；據該資料上顯
    示：系爭電錶之用戶，在九十年七、八月份及九、十份（二個月統計一次）的用
    電度數分別為一千二百五十一度及一千零八十九度，而在九十年十一、十二月、
    九十一年一、二月與三、四月之用電度數則分別為五百二十二度、五百零八度及
    六百三十七度，有該電錶之用電度數之查詢資料及追償電費計算單附卷以供佐證
    ，顯示系爭電錶應是在九十年十一月至十二月間遭人改動，其電費也由原先之每
    一期（二個月）三千多元減少至一千多元云云。惟查，被告係自九十年三月一日
    起向證人戊○○租用上址營業之事實，業經證人戊○○於警詢、偵查中證述屬實
    。茍被告為節省電費支出而萌竊電之念，衡情其竊電應選在租用之初，至遲亦應
    在九十年七、八月間夏季用電度數較多之時，可省下較多電費，而非選在九十年
    十一、十二月份間為之，蓋此時距被告承租該處有已有八個月之久，且該時依其
    所屬季節用電未若先前夏季用電之多，實益不大。
  (二)次查，被告之檳榔攤有電視、日光燈、冷氣機、冰箱等電器設備之事實，業據證
    人戊○○於警詢時供稱：丁○○多了冰箱及冷氣機（詳見他字卷第四頁反面）；
    證人彭秀玉於警詢時證稱：檳榔攤內有兩台冷氣機、一台大冰箱、日光燈很多支
    （詳見他字卷第八頁正面）；及被告於偵查所供：「我檳榔攤有電視、冰箱、電
    燈、冷氣」等語屬實（詳見他字卷第三九頁正面）。公訴人以上開用電度數之數
    據而推認被告係在九十年十一、二月間竊電，惟用電度數多寡，恆因電器數量、
    使用時間等因素而受影響。本件縱認被告於上開承租期間所使用之電器數量並無
    增減之情形，惟其用電時間恆因季節溫度變化而有所影響，此由公訴人所推認被
    告竊電之前之九十年九、十份用電少於同年七、八月份用電度數一六二度即明；
    而九十年十一、十二月份，相較於同年九、十份平均氣溫較低，使用冷氣之時間
    較少，用電度數自然較低。公訴人以上開用電度數之數據推認被告於九十年十一
    、二月份竊電，然其每月用電之情形既有變化，所為推認實難期其正確無誤。
  (三)又查，電費單是戊○○交給被告，被告再向另一承租人甲○係採六、四比例分擔
    電費，並由被告到隔壁之便利商店繳費，被告對於該電錶紀錄之電費增、減甚為
    清楚，然被告既未向甲○詐騙高收電費，亦不能據此即遽予推測被告竊電。又查
    ，公訴意旨認被告既負責繳交電費及向甲○收取該電費之十分之四，對此變化委
    難辯稱毫不知情，被告竟辯稱不知電錶被改動云云，縱被告辯稱不知電錶被改動
    ，然亦不得據此遽而臆測被告竊電，何況公訴人認被告擅將該處使用之電錶（錶
    號00000000號）改動，以在電錶之電壓線圈出線頭串接電子零件之方式
    ，使該電錶之圓盤轉動速度減慢、計量失準而竊電云云，然被告係一賣檳榔之女
    子，其如何有上開技術竊電？有無其他專業技術人員與之共犯亦不明？凡此，均
    有疑問，而未見有何積極證據足以佐證。縱被告曾反對甲○以另行裝設之分電錶
    所記之電費分擔，並堅持要以四、六分擔之方式繳付電費一節，然因而省電受會
    者，亦不僅被告一人而已，尚難因此而為不利於被告之認定。
  (四)再查，上開電錶至遲於八十九年八月份所應繳納之用電度數即有不正常用電之情
    形存在：
    (1)上開電錶九十年四月份所應繳納之用電度數為：四三二度（用電期間為九十年
      二月六日至九十年四月五日，以下用電度數以此類推其用電期間），電費九二
      八元（加上營業稅四十六元，應繳總金額為九七四元）；九十年六月份應繳納
      之用電度數為：七五六度，電費一七○二元（加上營業稅八十五元，應繳總金
      額為一七八七元）；九十年八月份應繳納之用電度數為：一二五一度，電費三
      六二二元（加上營業稅一八一元，應繳總金額為三八○三元）；九十年十月份
      應繳納之用電度數為：一○八九度，電費三○七一元（加上營業稅一五四元，
      應繳總金額為三二二五元）；九十年十二月份應繳納之用電度數為：五二二度
      ，電費一一三五元（加上營業稅五七元，應繳總金額為一一九二元）；九十一
      年二月份應繳納之用電度數為：五○八度，電費一一○一元（加上營業稅五五
      元，應繳總金額為一一五六元）；九十一年四月份應繳納之用電度數為：六三
      七度，電費為一三九九元（加上營業稅七○元，應繳總金額為一四六九元）；
      九十一年六月份應繳納之用電度數為：四○度，電費八一元（加上營業稅四元
      ，應繳總金額為八五元）；九十一年八月份應繳納之用電度數為：三四二一度
      ，電費一一四二○元（加上營業稅五七一元，應繳總金額為一一九九一元）之
      事實，有上開電錶用電度數之基本資料附卷可憑。
    (2)上開電錶被改動，係經由台灣電力公司彰化區營業處稽查人員丙○○於九十一
      年五月三十日配合警方所查獲，此有彰化縣警察局二林分局檢查紀錄表在卷可
      憑；經台電公司追繳電費及罰款，該電錶之名義上用電戶即證人戊○○遂於九
      十一年六月六日繳清一一五七六四元，此業據證人戊○○於警詢時證述在卷，
      並有繳款收據影本一張在卷可稽，是以九十一年六月份之用電度數僅有四十度
      （即基本度數）。而上開電錶於九十一年五月三十日遭查獲後，即屬回復正常
      用電，是以九十一年八月份之用電度數三四二一度，電費一一四二○元，即應
      屬正常用電之度數及電費。然相較於九十年八月份之用電度數僅為一二五一度
      ，電費三六二二元，前者約為後者之三倍，究竟九十年八月份是否屬不正常用
      電，即應進一步探究。
    (3)證人甲○於九十年十二月十日始向戊○○承租上址經營小吃店，而有與被告共
      同使用電錶之情形，業據證人即甲○之女彭秀玉、戊○○於警詢時證述在卷，
      並有房屋租賃契約書影本一份在卷可憑；另依證人甲○於本院審理時所證：伊
      在該處實際租用至九十一年農曆六月十日（按即為國曆七月十九日）。換言之
      ，九十年八月份所應繳納之用電度數屬被告單獨一人之用電；九十一年八月份
      （用電期間九十一年六月六日至八月五日）所應繳納之用電度數則屬被告與甲
      ○（用電至九十一年七月十九日）之共同用電。然甲○之用電小於被告，此亦
      據證人彭秀玉、戊○○於警詢時證述在卷，證人彭秀玉並證稱被告與甲○之用
      電是以六：四之比例分擔電費之支出。依照上開雙方實際用電時間比例參以分
      擔電費之比例（被告有十七天單獨用電，其餘時間與甲○共同用電），則在九
      十一年八月份所應繳納之用電度數，被告占有二三一○度【被告每日之用電量
      以「一」計，甲○則為「三分之二」，計算式：「一加三分之二」乘以「四四
      」（日）加上「一乘十七（日）」所得之數，再以三四二一度除以該數所得為
      三七點八七度（小數點第三位以下四捨五入），此為被告每日之用電量，再乘
      以六一（日）為二三一○度（小數點以下四捨五入），為被告自九十一年六月
      六日至八月五日之用電量】。依上計算結果，九十一年八月份被告所應繳納之
      用電度數約為九十年八月份其所應繳納之用電度數二倍，而期間被告所使用之
      電器設備並無增加之情，亦據其供明在卷，足見該電錶九十年八月份之用電一
      二五一度，應屬不正常用電。
    (4)上開電錶八十九年八月份應繳納之用電度數為一一五六度（詳見本院卷第五五
      頁），與上開電錶九十年八月份（被告一人用電）應繳納之用電度數一二五一
      度相近；另該電錶八十九年十月份、八十九年十二月份應繳納之用電度數分別
      為：一○一○度、五七一度，與九十年十月份、九十年十二月份（均為被告一
      人用電，證人甲○係自九十年十二月十日開始用電，其用電度數於九十一年二
      月份才會呈現）應繳納之用電度數一○八九、五二二度亦為相近。而被告係自
      九十年三月一日起始向證人戊○○承租上址營業，而有用電情事。依據證人戊
      ○○於本院所證：在被告向其承租上址經營檳榔攤之前，該處是租給尤亭婷經
      營檳榔攤，時間大約一年，該人不租後就租給被告，期間並無間斷等語。而被
      告雖向證人戊○○承租上開檳榔攤營業，惟該檳榔攤相關設備則係向其前手尤
      亭婷受讓而來，此有被告於原審所提頂讓契約在卷可佐，足見該檳榔攤之相關
      電器設備於案外人尤亭婷及被告經營期間並無異動。以此推演，該電錶至遲於
      八十九年八月份應繳納之用電即有不正常用電情形，是以上開不同年度之相同
      月份之用電度數亦屬相近。上開不正常用電而有竊電情事，於被告在九十年三
      月一日承租該址經營檳榔攤前即已存在應至為明確。被告辯稱其未改動電錶，
      亦不知有竊電情形存在等語，應堪採信。
  (五)此外，復查無其他積極證據足資證明被告有何上開犯行，揆諸首開說明，自屬不
    能證明被告犯罪。原審因而為被告無罪之諭知，並無不當；公訴人起訴所提相關
    證據及檢察官上訴所指摘各情，尚難遽採為不利於被告之認定，上訴人之上訴為
    無理由，自應駁回。
據上論結，應依刑事訴訟法第三百六十八條，判決如主文。
本案經檢察官乙○○到庭執行職務。
中      華      民      國　    九十三     年     二      月    十二　　日
                                    臺灣高等法院臺中分院刑事第四庭
                                          審判長法  官　洪　耀　宗
                                                法　官　劉　登　俊
                                                法　官  江　德　千
右正本證明與原本無異。
檢察官得上訴。
如不服本判決應於收受送達後十日內向本院提出上訴書狀，其未敘述上訴之理由者並
得於提起上訴後十日內向本院補提理由書（均須按他造當事人之人數附繕本）。
                                                書記官  吳　麗　琴
中      華      民      國　    九十三     年     二      月    十三　　日
                                                                        Ｆ
